最高法院民事判決　　　　　　　　　　　　　　　　八十八年度台上字第五九○號
　　上　訴　人　甲○○
　　訴訟代理人　呂榮海律師
　　被 上訴 人　乙○○
右當事人間請求拆屋還地等事件，上訴人對於中華民國八十七年四月二十一日台灣高
等法院第二審判決（八十七年度重上字第八九號），提起上訴，本院判決如左：
    主  文
原判決關於命上訴人自台北市○○路○段一九九號房屋如第一審判決附圖所示Ｂ部分
，及同路段二○一號房屋如第一審判決附圖所示Ｃ部分遷出暨該訴訟費用部分廢棄，
發回台灣高等法院。
    理  由
本件被上訴人主張：台北市○○區○○段二小段六五七之二號土地，係分割自同小段
六五七號，經裁判分割由訴外人詹高百合所取得，並於民國八十四年一月六日移轉登
記為伊所有。上開土地上門牌號碼台北市○○路○段一九九、二○一號房屋為國有，
由交通部郵政總局（下稱郵政總局）管理，供作員工宿舍之用，其中一九九號房屋如
第一審判決附圖（下稱附圖）所示Ｂ部分，面積四三點七三平方公尺及二○一號房屋
如附圖所示Ｃ部分，面積二三點六五平方公尺（下稱系爭土地），現由上訴人無權占
用等情，求為命上訴人將系爭土地上門牌號碼台北市○○路○段一九九號房屋如附圖
所示Ｂ部分，及同路段二○一號房屋如附圖所示Ｃ部分拆除，返還系爭土地予伊之判
決（原審維持第一審所為駁回被上訴人請求上訴人拆屋還地之請求，未據被上訴人聲
明不服，已告確定；另原審判命上訴人自系爭土地上之房屋遷出，上訴人就此部分提
起上訴）。
上訴人則以：系爭土地之房屋為郵政總局所建，供作郵局員工宿舍，伊因任職關係獲
配宿舍，有使用借貸關係存在等語，資為抗辯。
原審命上訴人自系爭房屋遷出，無非以：被上訴人主張系爭土地，為詹高百合經法院
裁判分割取得所有權，嗣詹高百合售予伊，於八十四年一月六日辦妥所有權移轉登記
，該土地上之系爭一九九號、二○一號房屋為國有，管理機關為郵政總局，供作員工
宿舍之用，現由上訴人占用中之事實，為上訴人所不爭，並有民事判決書、土地及建
物登記簿謄本等件為證，且經第一審會同台北市古亭地政事務所勘驗現場，製有勘驗
筆錄及複丈成果圖在卷可稽，堪信為真實。按共有物之分割，經分割形成判決確定者
，即生共有關係終止及各自取得分得部分所有權之效力。共有人對於他共有人分得部
分，既喪失共有權利，除另有約定外，即無占有之法律原因。系爭土地既經台灣台北
地方法院八十年度重訴字第六五○號、原審八十一年度重上字第二八八號及最高法院
八十三年度台上字第二四二號判決分歸詹高百合所有確定，則其所有權，自該分割判
決確定時起，即歸屬詹高百合所有，原共有人財政部國有財產局所有系爭房屋，自屬
無權占有系爭土地，依強制執行法第一百三十一條之規定，原共有人財政部國有財產
局即負有將系爭土地上之房屋拆除並返還土地之義務。原土地共有人既無使用系爭土
地之權源，該土地上房屋之占有使用人之權源，即無所附麗。況上訴人就系爭房屋之
使用借貸關係，亦經終止，有木柵郵局八十三年十二月十日八二二一五○－一三號函
可證。因系爭土地上房屋非屬上訴人所有，其無拆除權能，又上訴人僅與郵局就系爭
房屋成立借貸關係，不及土地，不負交還土地義務，被上訴人請求上訴人拆屋還地，
不應准許。惟按請求拆屋還地，當然包含請求遷讓房屋，則被上訴人訴請上訴人自該
房屋遷出，自為法之所許等詞，為其判決之基礎。
惟按除別有規定外，法院不得就當事人未聲明之事項為判決，民事訴訟法第三百八十
八條定有明文。查被上訴人固於原審上訴理由內陳明其請求上訴人拆屋還地，當然包
括請求上訴人自系爭房屋遷出，但其於原審之聲明則僅為請求上訴人將座落台北巿文
山區○○段○○段六五七之二號土地上，門牌號碼台北巿秀明路一段一九九號房屋如
附圖所示Ｂ及同路段二○一號房屋如附圖所示Ｃ部分拆除，將該土地返還與伊（見原
審卷一一至一四頁、四二頁），並未於訴之聲明內請求上訴人自系爭房屋遷出。究竟
被上訴人是否聲明請求上訴人自系爭房屋遷出，尚未明瞭，原審未依法闡明，即遽以
判命上訴人自系爭房屋遷出，尚有可議。上訴論旨，指摘原判決關於其不利部分為不
當，求為廢棄，非無理由。又原判決既認系爭房屋之管理機關為郵政總局，但由木柵
郵局終止使用借貸關係，兩者之關係為何﹖事關已否合法終止使用關係，案經發回，
應併予注意。
據上論結，本件上訴為有理由。依民事訴訟法第四百七十七條第一項、第四百七十八
條第一項，判決如主文。
中      華      民      國    八十八    年      三      月     十九     日
                              最高法院民事第五庭
                                  審判長法官  洪  根  樹
                                        法官  謝  正  勝
                                        法官  劉  福  來
                                        法官  黃  熙  嫣
                                        法官  陳  淑  敏
      右正本證明與原本無異
                                              書  記  官
中      華      民      國    八十八    年      四      月      七      日
